最高法院刑事判決　　　　　　九十六年度台上字第一七九八號
上　訴　人　甲○○○
　　　　　　乙 ○ ○
共　　　同
選任辯護人　周 村 來律師
上　訴　人　丙 ○ ○
上列 三 人
共　　　同
選任辯護人　李 昌 明律師
上　訴　人　丁○○○　男民國30年10月10日生
上列 四 人
共　　　同
選任辯護人　戴 國 石律師
上列上訴人等因違反公職人員選舉罷免法案件，不服台灣高等法
院高雄分院中華民國九十五年十月三十日第二審判決（九十五年
度選上訴字第一七號，起訴案號：台灣高雄地方法院檢察署九十
四年度選偵字第四二、四三、五六號），提起上訴，本院判決如
下：
　　主  文
原判決關於甲○○○、乙○○、丙○○、丁○○○部分撤銷，發
回台灣高等法院高雄分院。
    理  由
本件原判決認定上訴人甲○○○原為高雄縣議會第十五屆議員，
為參加民國九十四年十二月三日投票之高雄縣議會第十六屆議員
第三選區（大寮鄉、林園鄉）選舉，與上訴人乙○○、丙○○、
丁○○○，及已判刑確定張簡新都、簡龍助、林祈文、林愛玲、
陳李碧琴、陳新居、侯佩、張簡不等人共同基於對於有投票權
之人交付賄賂，約其投票權為一定行使之概括犯意聯絡，推由乙
○○於九十四年九月三日，向台北市○○○路○段余淑慧經營之
禮品公司訂購 Dalan牌香皂禮盒共六百十三盒，每盒價值新台幣
一百五十五元，送至高雄縣大寮鄉○○○路一二三之一號甲○○
○競選總部，作為賄選之用。而先後於：(一)原判決附表編號一至
三所示時間、地點，由林祈文等人以召開座談會名義，邀集該選
區內有投票權之人到場，安排甲○○○前往拜票，請求投票予以
支持。俟座談會結束後，將香皂禮盒交予林愛玲二十六盒、陳李
碧琴十盒、侯佩二十九盒，再轉送許清文、莊一、張明來、陳
守國、何李碧梅、陳永坤及不詳姓名之有投票權人，要求投票予
甲○○○。(二)九十四年九月至十月選舉期間，丙○○，張簡新都
等人輪流駕駛小客車搭載甲○○○拜訪有投票權之選民，發送香
皂禮盒，要求投票予甲○○○。其中張簡新都於原判決附表編號
四所示時間、地點，駕車搭載甲○○○前往高雄縣大寮鄉○○路
一號有投票權人李吳秋女住處，交付一盒香皂禮盒予李吳秋女，
要求投票予甲○○○，經李吳秋女允諾並收受之。(三)原判決附表
編號五至八所示時間、地點，乙○○、陳新居、張簡不、丁○○
○等人載運香皂禮盒，交予丁○○○十盒、十二盒，陳新居十盒
及張簡不二箱（十二盒），由彼等轉送選區內不詳姓名之有投票
權人，要求投票予甲○○○。(四)九十四年九月二十八日，乙○○
交付綽號「不識字」之有投票權人二盒香皂禮盒，要求投票予甲
○○○等情。爰撤銷第一審關於上訴人等部分之判決，改判仍論
處上訴人等共同連續對於有投票權之人，交付賄賂，而約其投票
權為一定之行使罪刑。固非無見。
惟查公職人員選舉罷免法第九十條之一第一項賄選罪，以對於有
投票權之人，行求期約或交付賄賂或其他不正利益，而約其不行
使投票權或為一定之行使為要件。亦即其行賄對象須係有投票權
之人，此項要件，應於有罪判決內明白認定，並說明憑以認定之
證據與理由，方為適法。原判決附表編號一至編號三部分，「被
賄選人」欄分別記載「許清文及多名該選區不詳姓名之有投票權
人」、「莊一、張明來、陳守國、何李碧梅、陳永坤及多名該選
區不詳姓名之有投票權人」、「陳國川、吳素鳳及多名該選區不
詳姓名之有投票權人」；編號五至編號八部分「被賄選人」欄均
記載「多名該選區不詳姓名之有投票權人」，但對於各該「不詳
姓名之有投票權人」確有其人並具有投票權，則未說明所憑之證
據及認定之理由，僅泛謂甲○○○、乙○○購買香皂禮盒係供賄
選之用，並交代各樁腳分送選民，當無將之分送予不具投票權之
人，且樁腳林祈文等人亦坦承將禮盒發送該選區選民（見原判決
第十四頁第十行至第十二行），尚嫌臆斷。而原審共同被告陳新
居在偵查中供稱：「……共送出去五盒，是送給永坤、友國、莊
一、三丈公仔、李碧梅。」等語（見選偵字第四二號偵查卷(三)第
三００頁）。陳新居之配偶陳李碧琴在法務部調查局高雄縣調查
站（下稱高雄縣調站）亦供稱：「……而事實上我並沒有收到該
十份肥皂禮盒……我因腳膝蓋受傷去針灸在晚上七、八點回到家
時，就發現在我家門口放置有五份前述之肥皂禮盒……我知道那
是林祈文或是縣議員甲○○○派人送來的，要我轉送給鄰居選民
的。」「……我確實只收到五份肥皂禮盒……並即將該五份肥皂
禮盒分送給選民……我並沒有留下任何肥皂禮盒。」「我將該五
份肥皂禮盒分別送給鄰居『友國仔』（綽號）、『永坤仔』（綽
號）、『炎達仔』（綽號）、『三丈公仔』（綽號）及我住在大
寮鄉中庄村的妹妹李碧梅等五人」等語（見警局卷第六十二頁至
第六十三頁）。如果不虛，陳新居、陳李碧琴轉送之禮盒除莊一
等五人外，似無另有「多名該選區不詳姓名之有投票權人」，與
原判決附表編號二之記載不符。實情如何，尚欠明瞭，仍應查明
釐清，始足為判決之基礎。復查原判決認定丙○○擔任甲○○○
之司機，駕車搭載甲○○○攜帶香皂禮盒分送選區內不詳姓名之
有投票權人，要求投票予甲○○○等情。理由內並謂高雄縣調站
前往原判決附表所示地點搜索，僅自侯佩住處查獲禮盒四盒及
沈楊秋子退還之禮盒一盒，足認甲○○○、乙○○、丙○○及丁
○○○等人已將該附表所示禮盒發放不詳姓名之有投票權人（見
原判決第十四頁第十八行至第二十三行）。但依原判決附表所示
各次犯行，均無丙○○參與犯罪之記載，與事實之認定不相一致
，亦有判決所載理由矛盾之違誤。再，原判決以「附表二所示扣
案之香皂禮盒」為認定事實之證據（見原判決第九頁第七行至第
八行）。但經核原判決並無「附表二」存在，允宜查明更正。上
訴意旨指摘關於上訴人等部分之原判決違背法令，尚非全無理由
，應認該部分之原判決有撤銷發回更審之原因。
據上論結，應依刑事訴訟法第三百九十七條、第四百零一條，判
決如主文。
中　　華　　民　　國　九十六　年　  四 　 月 　十二 　日
                      最高法院刑事第二庭
                          審判長法官  紀　俊　乾
                                法官  黃　正　興
                                法官  陳　東　誥
                                法官  林　勤　純
                                法官  陳　晴　教
      本件正本證明與原本無異
                                      書  記  官
中　　華　　民　　國　九十六　年　　四　　月   十三   日
                                                    m
